臺灣高等法院刑事判決　　　　　　　　 96年度上訴字第596號
上　訴　人　臺灣士林地方法院檢察署檢察官
被　　　告　甲○○
選任辯護人　陳國雄律師
上列上訴人因被告違反選罷法案件，不服臺灣士林地方法院95年
度選訴字第2號，中華民國95年12月5日第一審判決（起訴案號：
臺灣士林地方法院檢察署95年度選偵字第1號），提起上訴，本
院判決如下：
    主  文
上訴駁回。
    理  由
一、公訴意旨略謂：被告甲○○於民國94年間，擔任第16屆臺北
    縣議員選舉第7 選區（以下簡稱第7 選區）候選人郭哲道之
    競選總幹事，意圖使第7 選區民進黨籍候選人乙○○不當選
    ，明知乙○○擔任淡水信用合作社（以下簡稱淡信）理事主
    席時，並無強迫員工加入民進黨、規定淡信員工為乙○○散
    發傳單，濫行貸款予親朋好友、以人頭帳戶向淡信借款而掏
    空淡信資產、挪用淡信資金作為競選經費與買票費用等情事
    ，竟於該次選舉期間內之94年11月25日下午6 時許起至9 時
    許，假渠淡水獅子會輔導會長之身分，趁淡水獅子會在臺北
    縣淡水鎮○○路100 巷16號「文宏喜宴廣場」餐廳內舉辦月
    例會散發資料之便，將載有「…強迫員工加入民進黨，強迫
    員工在上班及休假為你發傳單，站台助選…只要是你的親朋
    好友，或者是有利益勾結，就以超低利息，恣意放款，完全
    不顧專業的考量，圖利特定對象，嚴重掏空合作社資產…你
    更利用親朋好友的人頭帳戶，向社內借款，舉凡超貸，以及
    利率超低的惡劣掏空行徑…你本次競選的經費，包含宣傳品
    、看板，甚至買票的費用，多是挪用淡信的資金…」等不實
    事項之文宣（以下以黑函代稱），散發予參加該次月例會之
    會員，足以生損害於乙○○。因認被告涉有公職人員選舉罷
    免法第92條之罪嫌等語。
二、按犯罪事實應依證據認定之，無證據不得認定其犯罪事實，
    刑事訴訟法第154 條第2 項定有明文。又認定不利於被告之
    事實，須依積極證據，苟積極證據不足為不利於被告事實之
    認定時，即應為有利於被告之認定，更不必有何有利之證據
    ；且刑事訴訟法上所謂認定犯罪事實之積極證據，係指適合
    於被告犯罪事實之認定之積極證據而言，雖不以直接證據為
    限，間接證據亦包括在內，然而無論直接或間接證據，其為
    訴訟上之證明，須於通常一般之人均不致有所懷疑，而得確
    信其為真實之程度者，始得據為有罪之認定，倘其證明尚未
    達到此一程度，而有合理之懷疑存在時，自不能以推測或擬
    制之方法，以為有罪裁判之基礎，最高法院29年度上字第31
    05號、30年度上字第816 號、40年度台上字第86號、76年度
    台上字第4986號判例可資參照。
三、訊據被告甲○○雖坦承有於上揭時地參加獅子會月例會，惟
    堅決否認有散發不實事項之文宣黑函，辯稱：伊當時散發之
    資料是獅子會月例會議之資料等語。
四、按被告以外之人於審判外之言詞或書面陳述，除法律有規定
    者外，不得作為證據，刑事訴訟法第159 條第1 項定有明文
    ，此即「傳聞證據排除法則」。又被告以外之人於審判外之
    陳述，雖不符同法第159 條之1 至第159 條之4 之規定，而
    經當事人於審判程序同意作為證據，法院審酌該言詞陳述或
    書面陳述作成時之情況，認為適當者，亦得為證據。當事人
    、代理人或辯護人於法院調查證據時，知有第159 條第1 項
    不得為證據之情形，而未於言詞辯論終結前聲明異議者，視
    為有前項之同意，此據同法第159 條之5 規定甚明。本件洪
    燦星、高國興、王義雄、莊金豐、張月霞、許家豪、溫德明
    、吳明華，警詢時所為之陳述，固為被告以外之人於審判外
    之陳述，屬於傳聞證據，惟公訴人、被告及其辯護人就前開
    事實所為之審判外陳述，均同意作為證據，且本院審酌該言
    詞陳述作成時之情況，並無不當之情形，又兩造當事人對證
    人林繼賢、陳世儀、洪仲凱、李永國於警詢時所為之陳述，
    對其證據能力並無質疑，且迄於言詞辯論終結前亦未聲明異
    議，故依刑事訴訟法第159 條之5 第1 、2 項之規定，渠等
    警詢筆錄應具有證據能力，合先敘明。
五、經查，本件公訴人所舉之證人中，僅有證人林繼賢於警詢當
    中稱「我不知道發傳單之人之真實姓名，只知道其綽號叫小
    弟」云云，（經指認口卡相片小弟即為被告），細觀證人林
    繼賢於警詢中雖稱「發傳單之人為綽號叫小弟之人（即被告
    ），惟其於警詢中係稱「我至文宏廣場後，就看到每一桌上
    就有放三張選舉宣傳單，但我不知道發傳單之人之真實姓名
    ，只知道其綽號叫小弟」，「我因老花眼，所以當時並未看
    清楚宣傳單內容，但我旁邊之友人有說綽號小弟之男子，其
    散發該傳單係要以言論攻擊台北縣議員候選人乙○○」等語
    （見95年選偵字第1 號偵查卷第23頁），是其於警詢中係稱
    「至文宏廣場後，就看到每一桌上就有放三張選舉宣傳單」
    ，「我因老花眼，所以當時並未看清楚宣傳單內容，但我旁
    邊之友人有說綽號小弟之男子，其散發該傳單係要以言論攻
    擊台北縣議員候選人乙○○」，前後2 句話對照，似是陳述
    其到現場時，每一桌上已放有三張選舉宣傳單，其據座旁友
    人告知發放之人為綽號小弟之男子，其當時並未親眼目睹被
    告發放，再證人林繼賢於本院審理時亦結證稱；「（問：你
    在警詢說，你進入會場，有看到桌上三張宣傳單，你有無看
    到何人散發？）我進去裡面就有看到桌上有放置宣傳單，但
    我沒有看內容，我不知道是什麼，也不知道是何人發的」等
    語，則證人林繼賢究有無目睹被告散發黑函，抑或被告所散
    發之文件資料即為告訴人所稱之黑函，均已有疑問。
六、(一)證人陳世儀於警詢中雖稱：「當晚十點多淡水信用合作社
    理事主席乙○○打電話給我問是否參加獅子會聚會，因為現
    場有人散發不利淡水信用合作社以及他本人黑函，我告知本
    身並未參加該餐會，但我可以打電話問看看，於是我打給同
    是淡水獅子會洪仲凱、李永國求證，求證內容：問他們有無
    參加，該2人皆稱有參加，接著問現場是否有人在散發傳單
    ，他們皆稱有人在散發一堆傳單，這樣我知道就掛斷了」、
    「（問：你當時有無詢問洪仲凱、李永國傳單內容，何人散
    發？）我並未問何人散發以及傳單內容」等語（見95年選偵
    字第1號偵查卷第20頁），於偵查中改稱：「乙○○確實是
    叫我打電話去問是否有人在散發黑函，我就打電話給洪仲凱
    ，他說他有去參加，但因為他聽起來喝的很醉，我就沒有問
    他發黑函的事，我就再打電話問李永國他有沒有去，他說他
    有去，會已結束了，我就沒有問黑函的事。」（見同偵查卷
    第80頁）；其於原審審理則稱；「因為已經晚上十點多，乙
    ○○問我有無參加，我說沒有，他又問我，尚有何人參加，
    乙○○在電話中說現場有人散發傳單，但他沒有說是什麼傳
    單，我也沒有問。乙○○拜託我去問，我才打電話去問洪、
    李。」、「我打給洪仲凱，問他有無參加例會，他說有，那
    時洪仲凱已經稍微酒醉，他跟我說大概的情形，說有人在發
    單子，因為他有點醉，所以他說的內容我聽不太清楚。」等
    語。(二)按證人洪仲凱於警詢係稱：「我去參加聚會時，桌上
    就有了，我不知（宣傳黑函）為何人所發」（見同上偵查卷
    第26頁），後又改稱「我未於餐會見過黑函，是不具名人士
    人郵寄至我住處」（見偵查卷第29頁），偵查中稱：「（問
    ：你當天有看到這份黑函）當天現場沒有，但我本身是淡水
    合作社之代表，在這次月例會之前，我就有收過該黑函了」
    （見偵查卷第81頁）；(三)證人李永國於警詢則稱：「現場我
    沒有看過該傳單，大約8時因有要事先行離去」（見偵查卷
    第38頁），則證人洪仲凱、李永國於警詢及偵查中均未稱有
    看到何人發黑函，而證人陳世儀上述之警詢、偵查中及原審
    審理時之證詞亦未陳述有看到被告發黑函或是說洪仲凱、李
    永國有告訴他被告有發黑函等事，是證人陳世儀、洪仲凱、
    李永國之證言均無從證明被告有確散發黑函之事證。至於公
    訴人所舉之陳世儀與乙○○之電話錄音光碟片及譯文，係由
    通訊之一方乙○○所錄下，其非出於不法目的之錄音，依通
    訊保障及監察法第29條第3款之規定，所取得之證據，即無
    證據排除原則之適用，然查：在該次電話交談中，證人陳
    世儀固有告訴乙○○其向洪仲凱、李永國打探，有聽他們說
    現場被告有在散發黑函之事，惟電話中陳世儀是跟乙○○稱
    ：「我去的時候，是要簽名領東西XX我就走了，好像到一半
    的時候，聽說姓王的，我說這樣你聽的懂啦」等語，（見偵
    查卷第139頁）然陳世儀當天並未去會場，此不惟經證人洪
    仲凱、林繼賢於原審審理時結證屬實，且該次獅子會之簽到
    紀錄表亦無陳世儀簽到之簽名（見偵查卷第136頁），再觀
    之上開通話中陳世儀言談，語多含蓄曖昧，且陳世儀根本未
    去會場，卻向乙○○稱有到會場，其電話中之談話內容是否
    與事實相符，已不無疑問，而有瑕疵，自難作為不利被告之
    認定。
七、至於證人林財福於原審審理時雖證稱；「（問：有無見過此
    一文件？）有，是林繼賢交給我的。林繼賢那天晚上騎乘摩
    托車，拿到服務處給我，說剛才被告他們在文宏廣場吃飯時
    發這張文件，他拿到，他說是小弟，就是被告發的。」云云
    ，惟證人林財福所稱：黑函為被告散發一情，聽聞自林繼賢
    之轉述，並非其親眼目睹，而證人林繼賢於原審審理時則證
    稱：「（問：你有無跟證人林財福說黑函是被告散發的？）
    沒有，我說去獅子會例會吃飯回來，在機車上看到那些文件
   ， 所以就拿給證人林財福。」、「（問：你拿給證人林財福
    的文件，只有剛才檢察官提示的那張資料還是尚有其他資料
    ？）除了那張外，還有其他獅子會開會的資料。」等語，則
    證人林財福既未目睹被告有散發黑函之事，而係聽林繼賢轉
    述，然林繼賢已結證否認有看到被告散發黑函之事（詳如理
    由欄五所述），證人林繼賢與林財福間所為上開之證述，彼
    此亦有不符，則證人林財福之證言亦難作為不利被告之認定
    。
八、又證人即獅子會之會長洪燦星於警詢中亦證稱當場未見被告
    在散發黑函等語（見偵查卷第9 頁），證人即獅子會之常務
    理事高國興於警詢中亦證稱當場未見被告在散發黑函（見偵
    查卷第31頁），證人即獅子會之會員王義雄、莊金豐及李永
    國於警詢中亦均證稱當場未見被告在散發黑函（見偵查卷第
    33 頁 、第35頁、第37頁），證人即獅子會之幹事張月霞於
    警詢中亦證稱當場未見被告在散發黑函（見偵查卷第40頁）
    ，證人即文宏廣場負責人吳明華於警詢中亦證稱當場未見被
    告在散發黑函等語（見偵查卷第48頁），按以上該等證人均
    在現場，如被告有如告訴人所稱確有在會場散發黑函，且係
    散發給每個到場之人，或置於會場桌上，何以該等證人均未
    目睹，或收集黑函交予告訴人，警方據報後亦未至現場蒐集
    遺留或棄置於會場之黑函，是會場是否確有人散發黑函，並
    無從證明。
九、公訴人之上訴意旨固指稱：(1)本件證人林繼賢於警詢時即明
    確指認被告（綽號「小弟」之男子）係散發傳單者，並於被
    告戶口卡片相片、黑函簽名為憑；又證人林財福自警詢、偵
    查歷審理時，亦證稱證人林繼賢於餐會席間收到黑函後第一
    時間告知被告散發經過；另告訴人乙○○得知此事後，透過
    同為獅子會成員之證人陳世儀查證，證人陳世儀於電話中所
    言亦與證人林繼賢之警詢筆錄相符，此有相關筆錄、被告戶
    口卡片相片、黑函、電話譯文在卷可認。雖證人林繼賢嗣於
    偵審時否認上情，惟依刑事訴訟法第159條之2規定，因渠於
    警詢時之陳述與證人林財福之證詞、證人陳世儀之查證結果
    銜尾相隨，互核一致，為具有較可信之特別情況，並為證明
    犯罪事實存否所必要，故除可採為證據外，更有極高之證據
    證明力。(2)再觀諸證人陳世儀於偵審時對於推翻電話譯文之
    證詞，亦左支右絀，難圓其說，更益證即然。本件告訴人陣
    營既係被動經由證人林繼賢告知後始知此事，透過證人陳世
    儀查證後又確認無訛，原審判決疏慮及此即遽認被告無罪，
    自屬謬誤，為此請求撤銷原判決，另為更適當之判決云云，
    惟查：
  (一)證人林繼賢固於警詢時指認被告（綽號「小弟」之男子）係
    散發傳單者，並於被告戶口卡片相片、黑函簽名為憑，惟比
    對證人林繼賢前開指認文句之前後文，可知證人林繼賢並未
    目睹被告本人散發前開黑函，而係聽聞旁邊友人所告知，已
    如前述，是得否以此為被告不利之認定本屬有疑，再觀之證
    人林繼賢於警訊時指認被告戶口卡片之程序，警察所提供指
    認之戶口卡片上之照片為影印所得，其上最近一次換發身分
    證時留存之照片為90年6月14日換發時攝，惟該照片糢糊不
    清，人像特徵不明，且距案發之時已有四年之久，證人林繼
    賢如何能從該戶口卡片上之照片辨認出當日散發傳單之人為
    被告本人，實有疑異，況且警僅提供單一對象供證人林繼賢
    指認，是其指認程序顯然違反內政部警政署所發布之「警察
    機關實施指認犯罪嫌疑人程序要領」（於民國90年8月20 日
    發布，92年8月12日修正列於「警察偵查犯罪規範」第92 條
    ），規定如需實施被害人、檢舉人或目擊證人指認犯罪嫌疑
    人，應依下列要領為之：「一、指認前應由指認人先陳述嫌
    疑人特徵。二、指認前不得有任何可能暗示、誘導之安排出
    現。三、指認前必須告訴指認人，犯罪嫌疑人並不一定存在
    於被指認人之中。四、實施指認，應於偵訊室或適當處所為
    之。五、應為非一對一之成列指認（選擇式指認）。六、被
    指認之人在外形上不得有重大差異。七、實施指認應拍攝被
    指認人照片，並製作紀錄存證。八、實施照片指認，不得以
    單一相片提供指認，並避免提供老舊照片指認。」及法務部
    於93年6月23日修正發布之「檢察機關辦理刑事訴訟案件應
    行注意事項」第99點有關指認犯罪嫌疑人方式之規定，是難
    以此公務員違反法定程序之指認紀錄為本件不利於被告之證
    據。
  (二)又證人林財福、陳世儀之證詞，亦僅能證明證人林財福自證
    人林繼賢處得知被告散發攻訐告訴人乙○○之黑函並取得黑
    函一份，以及證人陳世儀有受託查證之情事，但就被告是否
    有散發攻訐告訴人乙○○之事實而言，則純屬聽聞他人之轉
    述並未親自目睹，自屬傳聞，無從為認定被告有散發前述黑
    函之證據，檢察官上訴以此為據用以推論被告犯罪，似有未
    洽。
  (三)末以，證人陳世儀與告訴人乙○○間之對話錄音，證人陳世
    儀通話之初即明白表示「我探聽四、五個」、「探聽阿凱」
    、「還有一個李永國，這些都和咱們較好，我問得到的。」
    、「好像到一半的時候，聽說姓王的，我說這樣你聽的懂啦
    。」（見偵卷第139頁）顯然證人陳世儀確未親自目睹被告
    有散發黑函之情事，該電話錄音之內容具屬傳聞，無從為被
    告有罪之證據，檢察官矧此證據之傳聞內容所述被告有散發
    前述黑函之情與證人林財福於原審審理之證詞及證人林繼賢
    於警訊中之證詞相互勾稽相符，遽為被告有前開犯行之依據
    ，亦有誤會。
十、綜上，公訴人所提之證據，尚不能據此證明被告確有散發黑
    函之行為，此外，又查無其他積極證據足資證明被告甲○○
    有公訴人所認涉有公職人員選舉罷免法第92條之罪嫌，而使
    本院不致有所懷疑，而得確信其為真實之程度，揆諸首揭法
    條及判例意旨，不能證明被告犯罪，依法應為諭知無罪之判
    決。是原審以被告之犯行不能證明，而為被告無罪之判決，
    經核其認事用法並無不合。本件公訴人之上訴意旨，仍據陳
    詞，指摘原判決不當，難認為有理由，應予駁回。
據上論斷，應依刑事訴訟法第368條，判決如主文。
本案經檢察官鍾鳳玲到庭執行職務。
中　　華　　民　　國　　96　　年　　5 　　月　　11　　日
　　　　　　　　　刑事第十五庭審判長法　官  吳昭瑩
　　　　　　　　　　　　　　　　    法　官  李正紀
　　　　　　 　 　　　　　　　　　　法　官  李釱任
以上正本證明與原本無異。
檢察官如不服本判決，應於收受送達後十日內向本院提出上訴書
狀，其未敘述上訴之理由者並得於提起上訴後十日內向本院補提
理由書（均須按他造當事人之人數附繕本）。
                                    書記官  洪秋帆
中　　華　　民　　國　　96　　年　　5 　　月　　14　　日
